臺灣屏東地方法院民事判決　　　　　　　 95年度訴字第384號
原　　　告　甲○○
　　　　　　丙○○
訴訟代理人　余敏長律師
被　　　告　乙○○
訴訟代理人　陳祖德律師
上列當事人間請求損害賠償事件，本院於民國96年7 月27日言詞
辯論終結，判決如下：
    主  文
原告之訴及其假執行之聲請均駁回。
訴訟費用由原告負擔。
    事實及理由
一、原告主張：原告甲○○、丙○○之被繼承人鍾爵章（於民國
    76年1 月30日死亡）於71年11月間向訴外人陳春風及陳正義
    購買坐落屏東縣恆春鎮○○段137 之6 地號、面積38,797平
    方公尺土地（已於79年11月15日分割為屏東縣恆春鎮○○段
    137 之6 號、面積37,159平方公尺土地，以下稱系爭137 之
    6 地號土地，與同段137 之11地號、面積1,638 平方公尺土
    地，以下稱系爭137 之11地號土地）及同地段137 之9 地號
    、面積5,596 平方公尺土地（以下稱系爭137 之9 地號土地
    ），因上開未分割前之屏東縣恆春鎮○○段137 之6 地號土
    地及系爭137 之9 地號土地均係農地，鍾爵章當時無自耕能
    力，不能登記為所有權人，乃輾轉經由訴外人張道熙、劉國
    清之介紹，將上開土地信託登記或借名登記於被告名下，鍾
    爵章與被告並另約定若原告甲○○取得自耕能力後，可移轉
    登記為原告甲○○所有。詎原告甲○○於76年7 月間取得自
    耕能力後，被告竟拒絕依約履行，嗣因鍾爵章已於76年1 月
    30日死亡，身為其繼承人之原告即類推適用民法第549 條第
    1 項之規定，以本院94年度訴字第388 號請求土地所有權移
    轉登記事件起訴狀繕本之送達，為終止兩造間之信託登記契
    約或借名登記契約之意思表示，並請求被告將系爭137 之6
    及137 之9 地號土地經原告另行訴請被告移轉登記予原告（
    即本院94年度訴字第388 號案件，現由臺灣高等法院高雄分
    院審理中），至於系爭137 之11地號土地於90年11月12日出
    賣予第三人詹楊鳳蘭，並於同年12月13日為所有權移轉登記
    ，是被告所負移轉所有權登記予原告之債務，即屬給付不能
    ，而系爭137 之11地號土地價值為新臺幣（下同）1,200,00
    0 元，爰依民法債務不履行之法律關係，提起本訴。並聲明
    ：(一)被告應給付原告1,200,000 元，及自起訴狀繕本送達之
    翌日起至清償日止按週年利率百分之5 計算之利息；(二)願供
    擔保請准宣告假執行。
二、被告則以：系爭137 之6 地號土地等3 筆土地，係被告委任
    其妹婿劉國清，並再委由鍾爵章代為向陳春風、陳正義2 人
    購買，價款亦由被告給付，是陳春風、陳正義方將系爭2 筆
    土地移轉登記與被告。原告主張系爭2 筆土地係鐘爵章購買
    ，而借用被告名義登記，且原告甲○○取得自耕能力後，被
    告應將系爭土地辦理所有權移轉登記予原告甲○○乙節，並
    非真正。其次，鍾爵章或原告甲○○究係何時、何地就系爭
    土地與被告達成信託或借名登記之意思表示一致？並未據原
    告提出證據以資證明，僅空言妄稱兩造間就系爭2 筆土地有
    信託關係或借名登記關係存在，殊屬無稽，且即令兩造間有
    信託或借名登記，核屬脫法行為，兩造所為之法律行為無效
    ，原告自不能根據無效的行為請求被告賠償。再者，縱原告
    上開主張為實，則鍾爵章於76年1 月30日死亡後，原告為其
    繼承人，且原告甲○○亦已於76年7 月取得自耕能力證明，
    是上開契約目的即已完成，則鍾爵章與被告間之法律關係自
    76 年7月起已消滅，原告當時即得共同行使其權利，算至95
    年7 月24日提起本件訴訟時止，已逾15年，是原告之損害賠
    償請求權亦已罹於15年時效而消滅等語置辯。並聲明：(一)如
    主文第1 項所示；(二)如受不利之判決，願提供擔保請准宣告
    免為假執行。
三、下列事項為兩造所不爭執，且有土地登記謄本（見本院卷第
    22頁）、異動索引（見本院卷第23頁）、臺灣臺北地方法院
    士林分院76年3 月21日民事庭通知（見本院卷第56頁）附卷
    可稽，復經本院調閱臺灣臺北地方法院士林分院76年繼字第
    120號拋棄繼承卷宗核對無訛，應堪信為真實：
  (一)坐落屏東縣恆春鎮○○段137 之6 地號（已於79年11月15日
    分割為系爭137 之6 地號土地、系爭137 之9 地號土地等2
    筆土地），與系爭137 之11地號土地之所有權，於71年11月
    25日由陳春風、陳正義移轉登記予被告。
  (二)於90年12月13日，原告將系爭137 之11地號土地之所有權移
    轉予訴外人詹楊鳳蘭。
  (三)訴外人鍾爵章於76年1 月30日死亡，其繼承人為鍾秀慧、鐘
    碧霞、鍾修貞、鍾松良、鍾岳良及原告甲○○、丙○○，除
    原告2 人外，其他繼承人拋棄繼承。
四、兩造爭執事項：
  (一)系爭2 筆土地是否為訴外人鍾爵章向訴外人陳春風、陳正義
    所買受？
  (二)訴外人鍾爵章是否與被告就系爭2 筆土地成立信託登記契約
    或借名登記契約？
  (三)本件原告對被告之請求權是否已罹於消滅時效？
  (四)原告得請求之損害賠償金額為何？
五、系爭3 筆土地是否為訴外人鍾爵章向訴外人陳春風、陳正義
    所買受？
  (一)查系爭3 筆土地是否為訴外人鍾爵章向訴外人陳春風、陳正
    義所買受，業據證人即系爭3 筆土地之出賣人陳春風於本院
    88年度重訴字第275 號案件審理時證稱：「系爭2 筆土地（
    指分割前為2 筆土地）係以1,500,000 元賣給鍾爵章，當初
    係鍾爵章及其妻子（即原告甲○○）和伊接洽，沒有第3 者
    ，系爭2 筆土地買賣是由代書陳謝米英全權處理的，伊與鍾
    爵章本人有簽立買賣契約書，價金是代書陳謝米英拿給伊的
    ，伊和陳謝米英是夫妻。」等語（見本院88年度重訴字第27
    5 號卷第71頁背面及第72頁）；並另於臺灣高等法院高雄分
    院92年度重上更(一)字第62號案件審理中證稱：「於71年11月
    間鍾爵章夫婦有一起到恆春，系爭2 筆土地是賣給鍾爵章，
    鍾爵章要登記在何人名下，伊不管。」等語（見臺灣高等法
    院高雄分院92年度重上更(一)字第62號卷第200 頁）。依證
    人陳春風之證述，足見當初鍾爵章購買系爭2 筆土地時，確
    係以其個人名義與陳春風、陳正義簽立買賣契約書，故向陳
    春風、陳正義購買系爭2 筆土地者應係鍾爵章，應屬無訛。
  (二)又鍾爵章因而取得系爭2 筆土地（分割前為2 筆土地）之所
    有權狀收執存證，被告明知前開所有權狀並未遺失，竟於88
    年2 月8 日以「權狀遺失」為由，向屏東縣恆春地政事務所
    申請補發，致該地政事務所承辦人員因此陷於錯誤，將此不
    實之事項登載於其職務上所掌之公文書，並發給系爭2 筆土
    地地號88恒土字第001039號及001040號權狀2 張，被告因涉
    犯使公務員登載不實罪，經本院以90年度易字第580 號判處
    有期徒刑3 月，再經臺灣高等地方高雄分院以91年度上易字
    第182 號駁回上訴之事實，為兩造所不爭執，亦有上開刑事
    判決足憑，復經本院調閱上開2 刑事卷宗核對屬實。倘系爭
    3 筆土地非鍾爵章向陳春風及陳正義購買，鍾爵章何能持有
    系爭3 筆土地之所有權狀？此益足證證人陳春風之證述與事
    實相符。
  (三)雖證人即當初辦理土地移轉登記之代書陳謝米英於本院88年
    度重訴字第275 號案件審理時曾證稱：「系爭2 筆土地是賣
    給鍾爵章及其太太（即原告甲○○），買受人係鍾爵章及原
    告甲○○」等語（見本院88年度重訴字第275 號卷第72頁背
    面）；然證人陳謝米英於臺灣高等法院高雄分院90年度重上
    字第13號案件中則證稱：「當初有簽立私契，係由原告甲○
    ○或鍾爵章或其等2 人當買受人，伊實在想不起來」等語（
    見臺灣高等法院高雄分院90年度重上字第13號卷第109 、11
    0 頁），是證人陳謝米英就系爭2 筆土地之買受人為何人部
    分前後證述並不一致，可知其亦無法確定真正買受人是原告
    甲○○或鍾爵章或上開2 人，且證人陳謝米英前開證述亦與
    前段所述出賣人陳春風之證詞不符，惟陳春風係系爭2 筆土
    地之出賣人，並與買受人簽訂買賣契約書，應最清楚系爭2
    筆土地之買受人係何人，反觀證人陳謝米英對於買受人係原
    告甲○○或鍾爵章，並無法明確證述，故證人陳謝米英上開
    部分之證詞，自難採信。
  (四)綜上，系爭3 筆土地確為係鍾爵章個人向陳春風、陳正義所
    買受之事實，即堪認定。
六、訴外人鍾爵章是否與被告就系爭3 筆土地成立信託登記契約
    或借名登記契約？
  (一)又於鍾爵章購買系爭3 筆土地時，輾轉經訴外人張道熙、劉
    國清之介紹，將系爭3 筆土地之所有權借名登記於被告名下
    等事實，有劉國清87年5 月28日出具之證明書1 紙在卷可佐
    （見本院88年度重訴字第275 號卷第10頁），被告雖否認上
    開劉國清之證明書為真正，但劉國清現已死亡，致無法親自
    證明上開事實之真偽，然據證明書上所載之見證人即劉國清
    之子劉芳彰於臺灣高等法院高雄分院90年度重上字第13號案
    件中結證稱：「我父親（即劉國清）和張道熙係舊識，我不
    認識甲○○夫婦。當時張道熙來找我父親說他們要買土地，
    因買的是農地，需要1 個人頭。至於張道熙說的他們是誰，
    我不知道，我父親有告訴我說人頭就是我舅舅乙○○，我父
    親在世這幾年，對方有要解決這件事，我父親有找乙○○解
    決，但乙○○不肯……當時我聽我父親說所有權狀在真正地
    主手中」、「我父親在醫院時，張道熙有來看我父親，他們
    怕我父親過世後，沒有處理這件事，因甲○○也有到我家來
    談這件事，這時我才知道地主是甲○○，當時我父親有用口
    述的方法由我太太親筆寫下該證明書，再由我簽名，當時我
    父親已是肺癌末期沒辦法寫字」、「（當時為何會協議不成
    ﹖）因當時乙○○要求的金額很高，甲○○不同意，乙○○
    說登記他的就算他的了」等語綦詳（見臺灣高等法院高雄分
    院90年度重上字第13號卷第184 頁、第185 頁）。再證人張
    道熙亦曾於本院88年度重訴字第275 號案件審理時結證稱：
    「原告甲○○當時要買屏東的土地，因沒有自耕農的身分，
    就找我幫忙，經我介紹劉國清給被上訴人認識，因劉國清要
    找其親戚出名購買，所以就找乙○○」等語（見本院88年度
    重訴字第275 號卷第42頁）。查證人劉芳彰為被告之外甥，
    與原告又無任何情誼，自無故為偏袒原告之可能，且證人張
    道熙、劉芳彰2 人前揭證述相互吻合，復參原告的確持有系
    爭土地之71年間所核發之所有權狀正本，是證人張道熙、劉
    芳彰2 人之證述及劉國清證明書所記載之內容均堪信為真實
    。故原告主張：借用或信託被告之名義登記為系爭3 筆土地
    所有權人之事實，應屬有據，足堪採信。
  (二)惟按借名登記與信託法公布施行前之信託行為，二者之要件
    並不相同。前者係約定一方所有應經登記之財產以他方為登
    記名義人；而85年1 月26日信託法公布施行前之信託行為，
    屬於「非典型契約」之一種，須於雙方當事人，就一方（委
    託人）授與他方（受託人）超過經濟目的之權利，而受託人
    僅於所許可之經濟目的範圍內行使權利，相互意思表示一致
    ，其契約始為成立（最高法院91年度台上字第1871號、94年
    度台上字第767 號判決意旨）。經查，被告曾自承鍾爵章買
    受系爭2 筆土地係作為投資之用，買後並未使用，且系爭2
    筆土地目前荒廢，沒有耕作等情（見本院88年度重訴字第27
    5 號卷第42頁背面、第214 頁），足認鍾爵章於購買系爭3
    筆土地後，雖將土地登記在被告名下，惟鍾爵章自始未授權
    被告就系爭3 筆土地為積極的管理或處分，且持有保管系爭
    3 筆土地之所有權狀，足認系爭3 筆土地之管理使用等處分
    權仍屬鍾爵章所有，揆諸前開說明，自與信託契約之要件不
    符，故鍾爵章與被告間之法律關係應係純粹之借名登記，並
    非信託契約。是原告主張鍾爵章與被告間有信託契約關係云
    云，尚屬無據。
  (三)次按修正前土地法第30條第1 項前段規定：「私有農地所有
    權之移轉，其承受人以能自耕者為限」，其立法意旨在於貫
    徹耕者有其田之基本國策（參照憲法第143 條第4 項），防
    止農地由無自耕能力之人承受以供耕作以外之用途，藉以發
    揮農地之效用。是若非以耕作為目的，僅係以具有自耕能力
    之第三人為登記名義人，而規避土地法第30條之規定，自難
    認該脫法行為為有效。又農地之買賣，承買人雖係無自耕能
    力之人，惟如約定由承買人指定登記與任何有自耕能力之第
    三人，或具體約定登記與有自耕能力之特定第三人，即非民
    法第246 條第1 項所定以不能之給付為契約之標的，固難認
    其契約為無效。惟若購買農地之承買人並無自耕能力，依土
    地法第30條第1 項規定，本不得取得農地所有權，竟借用第
    三人名義辦理所有權移轉登記，間接取得農地所有權，以逃
    避上開法律之限制，應屬脫法行為，自無加以保護之必要，
    仍應認該買賣農地契約為無效（最高法院87年度台上字第18
    4 號、94年度台上字第907 號、96年度台上字第475 號判決
    意旨參照）。又當事人為迴避強行法規之適用，以迂迴方法
    達成該強行法規所禁止之相同效果之行為，乃學說上所稱之
    脫法行為。倘其所迴避之強行法規，係禁止當事人企圖實現
    一定事實上之效果者，而其行為實質上已達成該效果時，即
    係違反該強行法律規定之意旨，自非法之所許，應屬無效。
  (四)本件係因系爭3 筆土地當時均係農地，鍾爵章當時無自耕能
    力，不能登記為所有權人，乃將上開土地借名登記於被告名
    下等事實，詳如前述。是鍾爵章向陳春風及陳正義購買系爭
    3 筆土地時，依當時土地法第30條規定，私有農地所有權之
    移轉，其承受人以能自耕者為限，並為強行法規，目的在貫
    徹耕者有其田之基本國策，防止農地由無自耕能力之人承受
    以供耕作以外之用途，而系爭土地登記地目為田，屬私有農
    地，鍾爵章購買系爭3 筆土地係為供投資，之所以如此迂迴
    登記，乃係因依法鍾爵章不得繼受移轉私有農地，此為原告
    主張之事實，足見鍾爵章係為迴避土地法第30條強行法規之
    適用，以迂迴方法達成該強行法規所禁止之相同效果之行為
    ，乃學說上所稱之脫法行為。而鍾爵章上開行為實質上因而
    取得使用系爭土地，即係違反該強行法律規定之意旨，自非
    法之所許，故雖鍾爵章與被告間有借名登記契約關係，依上
    說明核屬無效，被告自須無返還將系爭3 筆土地中之系爭13
    7 之11地號土地予原告，則原告主張伊為鍾爵章之繼承人而
    終止借名登記契約，本於終止借名契約之法律關係，被告本
    應將系爭137 之11地號土地返還原告，然被告已將系爭137
    之11地號土地於90年11月12日出賣予第三人詹楊鳳蘭，並於
    同年12月13日為所有權移轉登記，是被告所負移轉所有權登
    記予原告之債務，即屬給付不能，爰依民法債務不履行之法
    律關係，請求被告賠償1,200,000 元，即屬無據，不應准許
    ，應予駁回。
  (五)本件原告不得請求被告賠償之事實已臻明確，則原告對被告
    之請求權是否已罹於消滅時效之爭點，本院自無再予審酌之
    必要，附此敘明。
七、綜上所述，本件原告主張其已終止其被繼承人鍾爵章與被告
    間之借名契約或信託登記契約，被告應負返還系爭3 筆土地
    之責任，被告已將其中系爭137 之11地號土地移轉登記予第
    三人詹楊鳳蘭，依民法債務不履行之法律關係，訴請被告給
    付1,200,000 元，為無理由，應予駁回。本件原告既以敗訴
    ，其假執行之聲請已失所附麗，應併駁回之。
八、本件事證已臻明確，兩造其餘攻擊、防禦方法經審酌後，認
    與判決結果不生影響，無逐一論述之必要，附此敘明。
九、據上論結，本件原告之訴為無理由，依民事訴訟法第78條，
    判決如主文。
中　　華　　民　　國　　96　　年　　8 　　月　　10　　日
                  民事第二庭    法　官　楊文廣
正本係照原本作成。
如不服本判決，應於收受送達後20日內向本院提出上訴書狀。
                                書記官　顏子仁
中　　華　　民　　國　　96　　年　　8 　　月　　10　　日
